【裁判字號】    90,易,1321
【裁判日期】    900430
【裁判案由】    誹謗
【裁判全文】
臺灣高雄地方法院刑事判決                          九十年度易字第一三二一號
    公  訴  人  臺灣高雄地方法院檢察署檢察官
    被      告  甲○○
    選任辯護人  陳慧博
右列被告因誹謗等案件，經檢察官提起公訴，（起訴案號八十九年度偵字第二○○二
九）本院判決如左：
    主  文
甲○○連續公然侮辱人，處拘役肆拾日，如易科罰金，以參佰元折算壹日。
扣案之「抗議！寶記豬寶，我買珠寶被騙，還我公道」木牌壹個沒收。
    事  實
一、甲○○尚無前科，於民國八十六、七年間開始與位於高雄市○○區○○路一六之
    三號之寶記珠寶行有珠寶買賣、委託珠寶加工等生意往來，甲○○因認為其於八
    十九年八月八日前後間所購買之二顆鑽石及先前所買之孔賽石鑲墬等珠寶，品質
    不佳，並非寶記珠寶行員工所保證之鑽石級數及純淨度，心生後悔，不甘損失，
    又因寶記珠寶行員工無法對其所要求給予滿意交代，乃於八十九年八月十日起開
    始，於胸前掛牌寫上「還我鑽石」而至上址隨意走動。因寶記珠寶行人員不願妥
    協，甲○○竟基於妨害名譽公然侮辱之概括犯意，先於八十九年八月十四日白天
    上班時間內，胸前懸掛「寶記豬寶」招牌，前至上開寶記珠寶行，公然於櫥窗前
    、騎樓、走道等處徘徊，讓不特定路人側目觀看，使不特定人共見共聞而侮辱寶
    記珠寶行負責人張寶麟及員工（員工部份並無提出告訴），而於珠寶行員工報警
    前來時立即遁逸。復於同年月二十一日下午三時迄同日下午五時許，坐著輪椅至
    上址而手持書有「抗議！寶記豬寶，我買珠寶被騙，還我公道」等字句之木牌，
    其中亦公然以侮辱性言辭「寶記豬寶」侮辱負責人張寶麟之名譽。旋為該珠寶行
    員工報警查獲，並當場扣得前揭書有「抗議！寶記豬寶，我買珠寶被騙，還我公
    道」等字句之木牌子一個。
二、案經被害人寶記珠寶行負責人張寶麟訴請高雄市政府警察局苓雅分局移送臺灣高
    雄地方法院檢察署檢察官偵查起訴。
    理  由
一、訊據被告甲○○固不否認有於八十九年八月十四日白天胸前懸掛「寶記豬寶」招
    牌至上址走動徘徊以及於同年月二十一日下午三時許迄下午五時許復持書有「抗
    議！寶記豬寶，我買珠寶被騙，還我公道」等字句之木牌至上址之事實，惟辯稱
  ：伊是認為伊於八十九年八月八日左右所買之二顆鑽石（分別為三克拉、一點多
    克拉）實際級數低於保證書所列，品質不佳，且伊於同年五、六月份所購之孔賽
    石鑲墬，非如保證為國寶級，方至寶記珠寶行抗議，因協調不成，才舉牌抗議，
    是為自己爭公道，並無侮罵他人名譽或貶損他人信譽之惡意云云。
二、經查：被告如何以侮辱性言辭「寶記豬寶」數度公然辱罵告訴人，並足損及告訴
    人之身分、地位、名譽受損等事實，已據告訴代理人乙○○於警、偵訊及本院審
    理時指證明確，參以該處現場為可供通行之道路，有照片翻印數紙附卷及木牌一
    只扣案可稽，被告持侮辱性之寶記豬寶言語使不特定人或多數人得以駐足觀望，
    自屬該不特定人或多數人得以共見共聞之公然狀態，被告前開所辯無非卸責之詞
    ，不足採信，事證明確，被告犯行洵堪認定。
三、核被告所為，係犯刑法第三百零九條第一項之公然侮辱罪。被告先後數次犯行，
    時間緊接，手段相同，觸犯犯罪構成要件相同之罪名，顯係基於概括犯意反覆為
    之，為連續犯，應依法論以一罪並加重其刑。公訴人就被告於八十九年八月十四
    日於胸前懸掛「寶記豬寶」招牌公然侮辱告訴人之行為雖未起訴，然本院認該部
份與起訴事實有連續犯裁判上一罪關係，為起訴效力所及，本院自得一併論處。
四、公訴人雖認被告八十九年八月二十一日舉抗議木牌有關「抗議，寶記豬寶，我買
    珠寶被騙，還我公道」之言論不能認內容係真實，且依其所提之證據資料，亦無
    法認行為人有相當理由確信其為真實，應成立加重毀謗罪云云。惟本院按：
    (1)言論自由為人民之基本權利，憲法第十一條有明文保障，國家應給予最大限度
    之維護，俾其實現自我、溝通意見、追求真理及監督各種政治或社會活動之功能
    得以發揮。惟為兼顧對個人名譽、隱私及公共利益之保護，法律尚非不得對言論
    自由依其傳播方式為合理之限制。刑法第三百十條第一項及第二項誹謗罪即係保
    護個人法益而設，至刑法同條第三項對所誹謗之事，能證明其為真實者不罰，係
    針對言論內容與事實相符者之保障，並藉以限定刑罰權之範圍，非謂指摘或傳述
    誹謗事項之行為人，必須自行證明其言論內容確屬真實，始能免於刑責。惟行為
    人雖不能證明言論內容為真實，但依其所提證據資料，認為行為人有相當理由確
    信其為真實者，即不能以誹謗罪之刑責相繩，亦不得以此項規定而免除檢察官或
    自訴人於訴訟程序中，依法應負行為人故意毀損他人名譽之舉證責任，或法院發
    現其為真實之義務，此據司法院大法官會議釋字第五○九號解釋在案。
    (2)本件被告固謂伊因認向寶記珠寶行買鑽石等珠寶被騙，方為舉牌抗議行為，而
    究其認被騙之原因，則陳稱：「鑽石品質有瑕疵，證明書所開的不合級數，我肉
    眼可看出。孔賽石鑲墬，莊喬伊（寶記珠寶行店員）告訴我為國寶級，我拿去別
    家鑑視都說不是。」雖證人莊喬伊於偵查中證稱未曾向被告保證孔賽石鑲墬屬國
    寶級等語，二人供詞不一，互有爭執。然查莊喬伊既係珠寶行之員工，則其對價
    值不菲之珠寶加以大力推薦爭取業績，應屬常理，是被告辯稱珠寶行員工有保證
    等語，尚非無憑。(3)又鑽石等珠寶之品質等級縱需具專門知識資格之鑑定人員，
    以儀器鑑定，方能確定級數；且某些珠寶之品質等級及珠寶評斷過程縱專業人員
    間衡情亦會有不同意見，故被告以對於所買得之珠寶認為級數不夠且也問過別家
    珠寶行等語，雖無法提供證明；然有無受騙係一種感情上之抽象理解，被告雖未
    會同專業珠寶鑑定家公正公開鑑定或以訴訟程序要求合理之交代即主觀認為自己
    受騙而流於情緒性批評，然被告為一重度憂鬱症之患者，有診斷書在卷可考，況
    觀告訴人庭呈之翻印照片，其中被告或對櫥窗做鬼臉、或躺於馬路、或呆滯坐於
    珠寶行門口等等奇特之行徑不一而足，更顯見其思考行為稍異於常人。再者，因
    該珠寶價值上百萬元，以被告之人格特質及商品之珍貴性而言，縱被告對足以相
    信其買珠寶被騙一情無法提出具體充足理由。亦難遽認被告係僅依一己惡意之觀
    點而蓄意造成他人對告訴人之名譽信用產生負面之評價。(4)又名譽及信用均屬個
    人法益，所謂名譽，係社會對人格之一般評價，而所謂信用，乃個人經濟地位，
    在社會所受之評價，二者範圍略有差異，但信用究不失為名譽之一種，是無論刑
    法第三百十三條之散布流言，或同法第三百十條之意圖散布於眾，行為人之主觀
    犯意，或客觀行為態樣，解釋上應無不同。故司法院大法官會議釋字第五○九號
    之解釋，對妨害個人信用而言，亦應有可以茲為引用之餘地。(5)被告傳述之「我
    買珠寶被騙，還我公道」尚難認係誹謗言辭，而就「寶記豬寶」此語而言，應屬
    抽象之謾罵及表示輕賤他人之意，被告所為應僅止於公然侮辱之犯行，公訴人認
    屬加重誹謗罪，起訴法條尚有未恰。本院於不妨害事實同一性範圍，爰變更起訴
    法條。
五、爰審酌被告因自認購買價值上百萬元之珠寶有未盡完美致生受騙感覺，一時情急
    失慮致罹刑章，然其不循正當訴訟途徑究明真相或循求救濟，任性而為至今尚未
    取得告訴人之諒解，亦有不當，念其罹患重度憂鬱症及尿毒症，有診斷證明書在
    卷為憑，癡迷寶石至此地步，及其及品行、目的、手段、所生危害及犯罪後否認
    犯行等一切情狀，酌情量處如主文所示之刑。又刑法第四十一條已於九十年一月
    十日修正公布生效，依該條第一項之規定，犯最重本刑為五年以下有期徒刑以下
    之刑之罪，而受六個月以下有期徒刑或拘役之宣告，因身體、教育、職業、家庭
    之關係或其他正當理由，執行顯有困難者，得以一元以上三元以下折算一日（現
    已提高一百倍），易科罰金。但確因不執行所宣告之刑，難收矯正之效，或難以
    維持法秩序者，不在此限。比較新舊法，因新法有該但書之規定，較不利於被告
    ，依刑法第二條第一項但書，應仍適用修正前刑法第四十一條之規定並諭知易科
    罰金之折算標準。扣案木牌一個，為被告所有供犯罪所用之物，應依刑法第三十
    八條第一項第二款宣告沒收。
據上論斷，應依刑事訴訟法第二百九十九條第一項前段、第三百條、刑法第二條第一
項但書、第五十六條、第三百零九條第一項、修正前第四十一條、第三十八條第一項
第二款，罰金罰鍰提高標準條例第一條前段，第二條，判決如主文。
中    華    民    國       九十      年       四       月      三十     日
                                    臺灣高雄地方法院刑事第三庭
                                        法  官  簡  志  瑩
右正本證明與原本無異。
如不服本判決，應於判決送達後十日內，向本院提出上訴狀。
                                        書記官  林  宜  正
中    華    民    國      九十      年      五      月      一      日
附錄論罪科刑法條：
刑法第三百零九條第一項
公然侮辱人者，處拘役或三百元以下罰金。


司法院資訊處製作；財團法人民間司法改革基金會備份。
